【裁判字號】    98,上易,5
【裁判日期】    980417
【裁判案由】    土地所有權移轉登記
【裁判全文】
臺灣高等法院花蓮分院民事判決           98年度上易字第5號
上  訴  人  乙○○
訴訟代理人  林武順律師
被上 訴 人  花蓮縣農會
法定代理人  甲○○
訴訟代理人  張秉正律師
上列當事人間請求土地所有權移轉登記事件，上訴人對於中華民
國98年1月9日臺灣花蓮地方法院97年度訴字第 270號第一審判決
，提起上訴，本院於98年4月10日言詞辯論終結，判決如下：
    主  文
上訴駁回。
第二審訴訟費用由上訴人負擔。
    事實及理由
一、本件上訴人在原審起訴主張：
（一）坐落花蓮縣鳳林鎮○○段 184地號土地（下稱系爭土地）
      為被上訴人所有，系爭土地重測前編定為花蓮縣光復鄉○
      ○段243-19地號。上訴人之父親黃宗枝於民國（下同）42
      年間連同其他土地一併向被上訴人買受，並由上訴人承受
      買賣關係，其中被上訴人已將光復段243-15、243-151、2
      43-154、243-155、243-156、243-157 等地號土地，以買
      賣為原因移轉登記予上訴人，另光復段243-153、243-159
      、243-160、243-206、243-210 等地號土地，則經臺灣花
      蓮地方法院82年度重訴字第17號民事確定判決，以買賣關
      係為由判令被上訴人應將該土地所有權移轉登記予上訴人
      ，嗣上訴人發現系爭土地，竟予漏列。惟上訴人就系爭土
      地與被上訴人亦存有買賣關係，此由被上訴人已將系爭土
      地之原地號所有權狀交予上訴人收執，並向上訴人收受該
      土地之田賦，更於收取田賦通知單上記載「花蓮縣農會代
      收已出售未過戶土地」即可證實。
（二）黃宗枝確有向被上訴人買受系爭土地，而上訴人自黃宗枝
      受讓取得系爭土地一事，有被上訴人於61年發給黃宗枝之
      61年上期田賦代金通知單，上訴人已因受讓而占用系爭土
      地之事實，並有黃宗枝所交付之土地所有權狀足資證明。
      至於有關價金之約定及支付條件，應屬被上訴人方面之疏
      漏而未明確，然不足影響買賣契約存在之事實；另縱使被
      上訴人曾於40年間二度提供該土地向銀行抵押借款，至多
      僅係被上訴人行為不當而已，亦不足以否定買賣關係存在
      之事實。被上訴人既將系爭土地出賣予黃宗枝，並已交付
      其物於買受人，而上訴人則因承受而取得該土地之權利，
      並占有使用該土地，更取得該土地所有權登記請求權。況
      依臺灣花蓮地方法院82年度重訴字第17號等民事確定判決
      ，均認定被上訴人應將土地所有權移轉登記予同一情況之
      買受現耕人，本件不宜為不同之處理結果。
（三）被上訴人提出時效抗辯不僅有誤，更違反誠信原則。蓋上
      訴人於82年間即基於此一買賣關係，向被上訴人請求將其
      中部分土地所有權移轉登記予上訴人，經臺灣花蓮地方法
      院於83年 6月16日以82年度重訴字第17號民事判決勝訴在
      案，被上訴人於判決後亦未提起上訴而告確定，足見被上
      訴人承認該買賣關係存在，迄今尚未逾15年期間，是請求
      權無罹於時效之情事。尤其被上訴人為全縣性農會組織，
      上訴人及黃宗枝均屬其轄內農民，被上訴人本應謀求包括
      上訴人及黃宗枝在內之全縣農民福祉，既將系爭土地出售
      予黃宗枝，並已交付占有使用逾50多年，理應辦妥所有權
      移轉登記，惟僅交付土地所有權狀予上訴人，而上訴人方
      面因欠缺法律常識，誤以為已取得系爭土地所有權狀即取
      得所有權，被上訴人亦未告知此一情事，致上訴人未進一
      步請求辦理所有權移轉登記，若允許被上訴人以時效抗辯
      ，將造成土地所有權與占有分離之事實狀態，不但使被上
      訴人怠忽職守而損及農民權益之行為合理化，且有違誠信
      原則，自不應允許被上訴人為時效抗辯。此一法理，業經
      最高法院97年台上字第 268號民事判決詳予闡論在案。況
      被上訴人就與本案類同之案件，從未為時效之抗辯，更不
      容獨就本案為時效抗辯，否則將屬權利濫用而違反誠信原
      則。
（四）上訴人在臺灣花蓮地方法院82年度重訴字第17號起訴時，
      及本件起訴時，就已經對被臺灣花蓮地方法為債權讓與之
      通知，並於言詞辯論期日當庭再為債權讓與之通知。爰依
      買賣契約及債權讓與之法律關係，請求將系爭土地所有權
      全部移轉登記予上訴人。並在本院聲明：原判決廢棄；被
      上訴人應將系爭土地所有權移轉登記予上訴人。
二、被上訴人則以：
（一）否認被上訴人與黃宗枝間就系爭土地有買買關係之存在，
      迄今並未見上訴人提出任何買賣契約書、價金之約定金額
      、支付條件、買賣地號、範圍、價金支付證據等足資證明
      買賣事實之證明文件，上訴人起訴狀所附之判決書亦無法
      證明買賣事實，上訴人之請求即無依據。況依上訴人起訴
      狀所附之系爭土地舊土地謄本記載，系爭土地曾分別於40
      年 6月13日及40年9月7日設定抵押權予台灣土地銀行花蓮
      分行，擔保債權新台幣（下同）5萬元及205,000元，黃宗
      枝若於42年間確實向被上訴人買受系爭土地，則黃宗枝或
      上訴人應向被上訴人要求塗銷上開抵押權，然其等卻未曾
      向被上訴人提出塗銷抵押權之要求以維權益，反時隔27年
      後於68年 3月19日由被上訴人清償前開債務而塗銷抵押權
      ，上訴人之主張實與經驗法則及買賣慣例有違。退步言之
      ，縱認黃宗枝與被上訴人間就系爭土地之買賣關係真係存
      在，然上訴人並未證明其確有依其所稱之買賣契約支付買
      賣價金，在上訴人未依約繳交買賣價金前，被上訴人得主
      張同時履行抗辯權，拒絕上訴人之請求。
（二）依舉證責任分配原則，上訴人應就黃宗枝有將系爭土地債
      權讓與之事實負舉證責任，然上訴人並未盡舉證之責，更
      未依民法第297條第2項規定，提示被上訴人有關債權讓與
      通知之證明文件。是縱認上訴人與黃宗枝間確有債權讓與
      之事實，其讓與亦因未通知而不生效力。上訴人之權利係
      「承受」黃宗枝而來，若黃宗枝無任何權利存在，上訴人
      更不能取得任何權利。
（三）上訴人起訴所檢附之82年重訴字第17號判決，上訴人於該
      案中亦未論及系爭土地為買賣標的，亦即上訴人於該訴中
      並未為與本訴中所稱之買賣事實之相同主張，故上訴人於
      本訴中主張黃宗枝與被上訴人間有買賣關係存在，顯非可
      採。再由前開判決理由足認上訴人於前開訴訟中曾提出買
      賣契約影本一份，而依上訴人所主張前開買賣契約標的包
      含系爭土地，惟上訴人迄今未提出上開判決所稱之買賣契
      約影本，以證明系爭土地確為買賣標的。又上開判決已認
      定，當時上訴人所提移轉登記之土地與已移轉登記之土地
      面積相仿，可見上訴人主張之買賣標的土地已全部登記或
      經判決應登記予上訴人，則上訴人於今突稱尚有系爭土地
      為買賣標的，顯有所疑。
（四）即令如上訴人主張黃宗枝係於42年間向被上訴人買受系爭
      土地屬實，然上訴人遲至97年 8月20日方起訴請求被上訴
      人移轉登記系爭土地，顯已逾民法第 125條規定之15年時
      效，被上訴人同時主張時效抗辯。上訴人之請求權既已罹
      於時效，被上訴人於上訴人為請求時提出時效抗辯，尚難
      指有何違反誠信原則。至於被上訴人援引之最高法院97年
      台上字第 268號判決意旨，與本件訴訟之基礎事實毫無關
      連等語資為抗辯。並聲明：上訴駁回。
三、兩造不爭執之事實：坐落花蓮縣鳳林鎮○○段 184地號土地
    （重測前為同縣光復鄉○○段243-19地號土地，即系爭土地
    ）為被上訴人所有，現為上訴人占有使用中。
四、得心證之理由：
（一）本件上訴人主張系爭土地為被上訴人所有，由上訴人之父
      親黃宗枝於42年間連同其他土地一併向被上訴人買受，並
      由上訴人承受買賣關係等情，業據提出土地所有權狀、田
      賦代金通知單原本，及土地買賣所有權移轉契約書、臺灣
      花蓮地方法院82年度重訴字第17號民事判決及其他民事判
      決為證，而被上訴人對於上揭書證之真正並無爭執。由臺
      灣花蓮地方法院82年度重訴字第17號民事判決，可知上訴
      人之父親黃宗枝確有於42年間，向被上訴人購買多筆土地
      ，並由上訴人承受買賣關係之事實。再被上訴人已交付本
      件系爭土地所有權狀原本，現由上訴人持有中；及被上訴
      人曾以書面通知上訴人父親黃宗枝，將向其代收「已出售
      未過戶土地61年上期之田賦代金」，亦有田賦代金通知單
      原本可憑。衡之常情，若非被上訴人已出售系爭土地予黃
      宗枝，豈有上揭舉止，是堪認上訴人之父親黃宗枝確有向
      被上訴人買受系爭土地無訛。又上訴人於本件起訴時已表
      明其父親黃宗枝讓與本件權利，並請求被上訴人移轉所有
      權登記之意思表示，被上訴人並已收受訴狀繕本，自生債
      權讓與通知之效力，其當得依買受人地位請求。
（二）惟按消滅時效，自請求權可行使時起算，民法第 128條前
      段定有明文。所謂請求權可行使時，係指其行使請求權已
      無法律上之障礙而言，至因權利人個人事實上之障礙不能
      行使請求權者，並不能阻止時效之進行。本件上訴人既主
      張其父黃宗枝於42年間即買受系爭土地，則黃宗枝於買受
      後即得本於買賣契約請求被上訴人辦理系爭土地所有權移
      轉登記，然其並未為之，而債權受讓人即上訴人亦遲至97
      年 8月20日始起訴請求，依據前述說明，該移轉登記請求
      權已罹於15年時效，被上訴人自得提出時效抗辯而拒絕給
      付。
（三）上訴人雖另主張其於82年間即基於此一買賣關係，向被上
      訴人請求將其中部分土地所有權移轉登記予上訴人，經臺
      灣花蓮地方法院於83年 6月16日以82年度重訴字第17號民
      事判決勝訴在案，被上訴人於判決後亦未提起上訴而告確
      定，足見被上訴人承認該買賣關係存在，迄今尚未逾15年
      期間，是請求權無罹於時效之情事云云。惟上訴人既自承
      其並未在臺灣花蓮地方法院82年度重訴字第17號事件中，
      對系爭土地有所請求，即無從本於上揭事件認被上訴人就
      系爭土地於時效完成後加以承認，而有拋棄時效利益之默
      示意思表示，是上訴人謂請求權未罹於時效云云，並無可
      採。至上訴人所提最高法院97年台上字第 268號判決與本
      件之基礎事實尚有不同，自無從比附援引，被上訴人提出
      時效抗辯，難認有違誠信原則。
（四）綜上所述，上訴人依買賣及債權讓與之法律關係，請求被
      上訴人應將系爭土地所有權移轉登記予上訴人，因罹於時
      效而無從准許。原審為上訴人敗訴之判決，其理由雖與本
      院認定有所不同，然結論並無二致。上訴意旨指摘原判決
      不當，求予廢棄改判，為無理由，應予駁回。
據上論結，本件上訴為無理由，依民事訴訟法第449條第2項、第
78條，判決如主文。
中    華    民    國    98    年    4     月    17    日
                        審判長法  官  何方興
                              法  官  王紋瑩
                              法  官  林德盛
以上正本係照原本作成。
本件不得上訴。
中    華    民    國    98    年    4     月    17    日
                              書記官  劉妙娘


司法院資訊處製作；財團法人民間司法改革基金會備份。
